【裁判字號】    89,上易,2998
【裁判日期】    891017
【裁判案由】    偽造文書
【裁判全文】
臺灣高等法院臺中分院刑事判決                 八十九年度上易字第二九九八號
      上  訴  人  臺灣南投地方法院檢察署檢察官
      被      告  丙○○
      被      告  甲○○
右上訴人據告訴人請求，因被告等偽造文書案件，不服臺灣南投地方法院八十九年度
易字第三三四號中華民國八十九年十月十七日第一審判決（起訴案號：臺灣南投地方
法院檢察署八十八年度偵續字第四三號、八十八年度偵字第五○一六號、八十九年度
偵字第一五四號），提起上訴，本院判決如左：
      主  文
上訴駁回。
      理  由
一、公訴意旨略以：被告丙○○名下有坐落南投縣埔里鎮○○段一三八九地號土地，
    並積欠丁○○新台幣（下同）二百多萬元債款，詎為逃避欠款，乃與被告即其堂
    弟甲○○明知雙方並無借貸之事實，竟共同基於偽造文書之犯意，於民國（下同
    ）八十七年十月二十八日，共同委由不知情之代書王文宏，以不實之買賣契約，
    向地政機關辦理登記，於同年十一月十一日，將上開土地過戶與甲○○，使不知
    情之地政事務所公務員登載於其職務上所掌之土地登記簿上，足生損害於丁○○
    及地政機關管理地政事項之正確性。嗣丁○○於同年十一月四日向臺灣南投地方
    法院聲請假扣押後，始查知上情，因認被告丙○○、甲○○二人共同涉有刑法第
    二百十四條明知為不實之事項使公務員登載不實之罪嫌等情。
二、按犯罪事實，應依證據認定之，無證據不得推定其犯罪事實。又不能證明被告犯
    罪者，應諭知無罪之判決，刑事訴訟法第一百五十四條、第三百零一條第一項分
    別定有明文。而認定不利於被告之事實，須依積極證據，茍積極證據不足為不利
    被告之認定時，即應為有利於被告之認定，更不必有何有利之證據，最高法院三
    十年上字第八一六號判例參照。
三、本件公訴人認被告丙○○、甲○○共同涉有刑法第二百十四條明知為不實之事項
    使公務員登載不實之罪嫌，無非係以被告丙○○、甲○○二人於偵查中對借款次
    數、金額、內容、在場人等細節供述不一，且被告兩人表示有借款，但均無任何
    借據，如此可算龐大之金額，僅以口頭約定，有悖常情。又被告甲○○自營小型
    超商，收入不多，每一筆借款金額均無法交代來源，足認兩造間並無借貸關係及
    其後買賣上開土地不實，又被告丙○○於八十七年十月七日簽發多張本票交付予
    告訴人丁○○，告訴人於同月持向法院為准予強制執行裁定同時，始於同年月委
    由代書辦理本件虛偽買賣，顯見被告丙○○已接獲告訴人將對其強制執行之訊息
    。被告丙○○、甲○○二人間所稱買賣情事顯係虛偽，被告丙○○、甲○○二人
    明知為不實之事項委託不知情之代書將系爭土地以移轉登記予甲○○，而使辦理
    登記業務之南投縣埔里鎮地政事務所承辦公務員，登載上開不實之買賣移轉行為
    於其所掌屬公文書之土地登記簿謄本為其主要論據。且檢察官據告訴人丁○○具
    狀請求上訴意旨以：「、被告彼此在臺灣南投地方法院檢察署隔離訊問時，就
    有關借錢時間、地點、數額、款數所供皆有不同，於地院審理時始相互配合串證
    ，乃原審就檢察官面前之陳述略而不談，顯有偏袒。、甚至，於原審審理時，
    被告丙○○稱第一次借款十五萬元、第二次十萬元、第三次五萬元，另三次四十
    萬元，但被告甲○○與其妻卻陳稱第一次借款十萬元、第二次十五萬元、第三次
    五萬元、另三次借款四十萬元，亦有不同。、依被告甲○○所述第一次店內現
    金十萬元（上訴書漏載金額十萬元）、第二次店內現金十五萬元、第三次店內現
    金五萬元、第四次店內現金十五萬元，第五次六月二十八日借款係同六月二十日
    得標金錢，第六次八十七年十月十五日借款，係用十月十日得標全款。然查，甲○○經營之高功商店，僅為小型超商，當日居然會有十五萬元、五萬元現金之營
    業額，有違常情，原審未調查甲○○店內之收入多少，據採其言，顯違證據法則
    。被告甲○○於六月二十日、十月十日得標會款，據證人會首詹忠義、陳林吉所
    言，於得標後三日內，即將三十八萬餘元及四十萬餘元之會款交付甲○○，而甲○○於三日內收得上開巨額得標款後，竟不存入銀行，卻擺於店中，於六月二十
    八日、十月十五日再以現金借予丙○○，豈不有違背常情？、被告丙○○謂土
    地出售後，其仍要繳息，甲○○則謂，因丙○○尚有五十萬元未清償，需繳息五
    十萬元，但丙○○無力繳款，由甲○○繳九萬餘元、四萬餘元、二十幾萬餘元，
    丙○○亦繳二十餘萬餘元，然查，系爭土地於八十七年十月二十八日售予甲○○
    倘若屬實，該筆四百萬元之貸款，自八十七年十月二十八日起，繳交多少利息？
    由何人繳交？繳交之利息皆係丙○○之帳戶支付，有何證據證明甲○○或丙○○
    之父有繳交？若係其等繳納，錢自何來？豈能僅憑被告及其父、配偶之證詞，證
    明利息非丙○○繳納？又若所謂被告丙○○有應繳息而未繳，故甲○○受讓土地
    後，業分別繳交九萬、四萬餘元、二十幾萬元共三十餘萬元之利息屬實，既然土
    地已移轉甲○○名下，甲○○亦已繳納利息，與該土地及債務毫無干係之丙○○
    之父又何須再繳二十餘萬元？豈不違背常情等語。請求撤銷原判決」。
四、訊據被告丙○○、甲○○固均坦承有借款之事實，惟均堅決否認涉有何偽造文書
    犯行，一致辯稱：伊等確實有借款，並沒有偽造文書使公務員登載不實等語。被
    告丙○○且於原審辯稱：伊與甲○○確有借貸關係，於八十七年二月中旬向甲○○借款，到八十七年十月止，借了一百五十萬，共借了六次左右，第一次借十五
    萬元，一次借十萬元，一次借五萬元，另三次各借了四十萬元，都是在其店內交
    付現金，有時他去銀行領錢，有時他標會的錢，我們是堂兄弟，故未寫字據，他
    太太亦知道伊向他借錢的事，後來伊所有系爭土地以五百萬元賣給甲○○，而該
    土地向銀行抵押借款四百萬元，土地賣給甲○○後，本來還是伊要繳息，但我無
    能力繳納由他來繳，伊父親也有繳納過；被告甲○○亦於原審審理時辯稱：伊經
    營高功商店，確實有借錢給丙○○，第一次八十七年二月十六日借十萬元（用店
    裡錢付六萬五千元，另自妻陳玉桃郵局帳戶提領三萬五千元），第二次借十五萬
    元（店裡現金），第三次借五萬元（店裡現金），時間隔一個多月，第四次借四
    十萬元，時間是八十七年六月十二日（十五萬元用店內現金，另於伊郵局帳戶提
    領二十五萬元），第五次借四十萬元，時間是八十七年六月二十八日（八十七年
    六月二十日標得詹忠義會錢三十八萬三千九百七十元，其餘由店內現金補足），
    第六次是八十七年十月十五日，借四十萬元（十月十日標得陳林吉會款四十五萬
    四千一百元），他都是到伊經營之高功便利商店內拿，都是交現金給他，有時會
    叫伊太太數錢後再交給他，若店內錢不夠，伊去郵局領錢給他，有二次是伊標會
    之會款給他的，因為是堂兄弟，沒有寫借據等憑證，伊太太亦知情，其後丙○○
    用土地過戶給伊來抵償債務，土地是用五百萬元購買，價金部分之給付，係伊承
    受抵押貸款四百萬元，另一百萬元價金即抵償丙○○欠伊款項一百萬元，另丙○○尚欠伊五十萬元，丙○○即要付系爭土地銀行貸款之利息至五十萬，如此才算
    完全清償，是八十七年十月二十八日去代書事務請王文宏辦理過戶事宜，因伊無
    這麼多現金償還銀行貸款，才續用丙○○名義為系爭土地抵押貸款之債務人，他
    後來無能力繳息，伊共繳予三次，一次九萬餘元，一次四萬餘元，一次二十幾萬
    餘元，由伊太太存進丙○○的帳戶，丙○○的父親亦有繳二十幾萬元等語。
五、經查：
１、右揭被告丙○○自八十七年二月間起至同年十月十五日向被告甲○○共借款六次
    ，金額總共一百五十萬元，並於八十七年十月二十八日，由被告丙○○以其所有
    坐落南投縣埔里鎮○○段一三八九地號土地，以五百萬元之價格出賣予甲○○，
    用以抵償欠款一百五十萬元中之一百萬元，另四百萬元土地價金，由被告甲○○
    承擔系爭土地之銀行貸款四百萬元，被告丙○○尚欠被告甲○○五十萬元部分，
    即由被告丙○○償還上開銀行貸款之利息至五十萬元等情，除據被告二人供明在
    卷外，關於被告二人右揭借款之情形、給付借款之方式、地點，亦核與證人即被
    告甲○○之妻陳玉桃於原審八十九年七月四日調查中證稱：「丙○○於八十七年
    起至同年十月向甲○○借款六次，第一次借十萬元，第二次借十五萬元，第三次
    五萬元，後三次各借四十萬元，都是丙○○來店內借款，他都與我先生聯絡，他
    來時我每次都有在場，有時是我，有時是我先生交錢給他的，我們未算利息，因
    他們是堂兄弟」等語（詳見原審審理卷八十九年七月四日調查筆錄），至被告甲○○出借被告丙○○之一百五十萬元款項之資金來源，亦經證人陳玉桃證稱：做
    生意之盈餘，有時用我的或他郵局帳戶提領現金，亦有標會的錢，最後二次是標
    會的錢等語在卷（詳見原審審理卷八十九年七月四日調查筆錄），而證人詹忠義
    、陳林吉亦到庭證述甲○○有參加其等之互助會，分別於八十七年六月二十日及
    同年十月十日得標，會款為三十八餘萬元、四十餘萬元，在開標三天內均有將會
    錢交給他等語（詳見原審審理卷八十九年七月四日調查筆錄），此外復有被告甲○○所提之詹忠義、陳林吉出具之證明書及其與其妻陳玉桃之郵局帳戶交易紀錄
    表各二件附卷足稽，是被告甲○○確有貸予被告丙○○一百五十萬元之資金，兩
    人間自八十七年二月間至同年十月止，有一百五十萬元之借貸關係存在，應無疑
    義。按消費借貸契約，只要當事人意思表示一致即可成立，無須一定之書面要式
    行為，而被告二人係堂兄弟，業據其等供述在卷，核與證人陳玉桃所述相符，亦
    為公訴人於起訴書上載明，則被告二人既有一定親屬關係，二人基於親屬相互信
    賴關係，於借貸款項時，未言明清償日期、借款利息及要求借方出具書面字據或
    票據提供擔保，亦屬常見，是被告二人間之借款未約定清償日期及出具字據或其
    他憑據之情形，並未與社會常情相悖，不得執此遽謂被告二人間實無借貸關係存
    在。又被告二人對於借貸之次數為六次及其借貸之金額為一百五十萬元及借貸之
    時間為八十七年二月中旬至八十七年十月止，並無何不符之處，縱就第一次之借
    款有十萬元及十五萬元之差異，惟第一次之借款係由被告以店裡之現金六萬五千
    元及自證人陳玉桃之郵局帳戶提領，亦有上開陳玉桃上開之郵局帳戶之交易紀錄
    足資佐證，自難以被告二人於事隔二年後之供詞之些微差異，而據以推測被告二
    人之借款關係為假。
２、又坐落南投縣埔里鎮○○段一三八九地號土地，被告丙○○於八十六年二月二十
    七日設立最高限額抵押權四百八十萬元予臺灣臺中中小企業銀行埔里分行，並於
    八十七年九月二十五日向該行借款四百萬元，清償日為八十九年三月十八日，且
    該四百萬元之借款本金部分於到期一次付清等情，有土地登記簿謄本一件、臺灣
    臺中中小企業銀行埔里分行函文二件及所附借據一紙等附卷足憑，是告訴人丁○○指稱原有之抵押債務當少於四百萬元一節，即有誤會；而證人即代書王文宏亦
    於偵查中證稱：被告二人到其事務所辦理過戶時，詢問丙○○土地賣的價格為五
    百萬元，甲○○說之前丙○○欠他的一百五十萬元要抵銷，但土地丙○○已向銀
    行借款四百萬元，丙○○要再繳四百萬元之借款利息，繳到五十萬元為止，他們
    說是堂兄弟，之前陸陸續續借的等語（詳見臺灣南投地方法院檢察署八十八年度
    偵字第二三九八號卷第二十六頁），於原審八十九年九月四日調查中亦證稱：「
    他二人來時，稱土地價款是五百萬元，抵押貸款四百萬元，他二人會算，丙○○
    欠甲○○一百五十萬元，故丙○○繳納貸款利息到五十萬元為止，才算清償完畢
    ，他二人在事務所內會帳時我聽到的」等語（詳見原審審理卷八十九年九月四日
    調查筆錄），是被告丙○○、甲○○二人供稱：系爭土地以五百萬元為價額為買
    賣，價金之四百萬元，由被告甲○○承受該債務，價金之一百萬元由被告丙○○
    積欠甲○○一百五十萬元中抵償，另五十萬元由被告丙○○繳系爭土地之利息至
    五十萬元等語尚非不可採，且被告丙○○、甲○○二人若非之前確有借款一百五
    十萬元，豈會於委託代書辦理買賣土地時，當場會算借款及買賣土地之價金之給
    付及抵銷之方式。
３、再按被告甲○○供稱於八十七年十月二十八日向被告丙○○以五百萬元之價格買
    受系爭土地，並以被告丙○○之前積欠款項一百萬元抵償土地價金一百萬元，並
    承受系爭土地之抵押貸款四百萬元等情，雖被告丙○○本應依約再繳納系爭臺灣
    臺中中小企業銀行埔里分行貸款之利息至五十萬元為止，惟因被告丙○○其後無
    能力繳納，被告甲○○陸續繳納銀行貸款利息共三、四十萬餘元等情，業據被告
    甲○○供述在卷，且為被告丙○○所不否認，復有被告甲○○提出繳款明細表，
    及臺灣臺中中小企業銀行埔里分行函一件可佐，應屬事實，被告甲○○於買賣系
    爭土地所有權之初期並未繳納貸款利息，而於被告丙○○其後確實無能力再繳息
    之後之八十八年三月及七月間繳納銀行貸款利息，以免該土地上之貸款利息未依
    約償還，恐有被抵押債權人聲請法院拍賣之虞，損及現為土地所有權人之被告甲○○權益，亦與常情無違。另被告丙○○之父為丙○○繳納系爭土地貸款利息二
    十餘萬元，業據被告丙○○、甲○○二人供述在卷，惟被告丙○○、甲○○二人
    既約定移轉系爭土地所有權後，應由被告丙○○繳納系爭銀行貸款利息至五十萬
    已如前述，則被告丙○○之父替被告丙○○償還系爭土地貸款利息二十幾萬元，
    亦屬人情之常，告訴人以「被告丙○○謂土地出售後，其仍要繳息，甲○○則謂
    ，因丙○○尚有五十萬元未清償，需繳息五十萬元，但丙○○無力繳款，由甲○○繳九萬餘元、四萬餘元、二十幾萬餘元，丙○○亦繳二十餘萬餘元，然查，系
    爭土地於八十七年十月二十八日售予甲○○倘若屬實，該筆四百萬元之貸款，自
    八十七年十月二十八日起，繳交多少利息？由何人繳交？繳交之利息皆係丙○○
    之帳戶支付，有何證據證明甲○○或丙○○之父有繳交？若係其等繳納，錢自何
    來？豈能僅憑被告及其父、配偶之證詞，證明利息非丙○○繳納？又若所謂被告
    丙○○有應繳息而未繳，故甲○○受讓土地後，業分別繳交九萬、四萬餘元、二
    十幾萬元共三十餘萬元之利息屬實，既然土地已移轉甲○○名下，甲○○亦已繳
    納利息，與該土地及債務毫無干係之丙○○之父又何須再繳二十餘萬元？」等語
    ，認有違常情，而認被告丙○○、甲○○二人間買賣系爭土地所有權之契約為虛
    偽一節，即有誤會。
４、本件告訴人丁○○持丙○○所簽發之本票向臺灣士林地方法院聲請准予強制執行
    ，經該院分別於八十七年十月三十日、八十八年一月二十七日裁定准予強制執行
    之裁定，另臺灣南投地方法院民事庭於八十七年十一月四日亦裁定准告訴人提供
    擔保後對被告丙○○之財產為假扣押，有民事裁定影本四件在卷足憑，惟查，本
    件被告二人之借款債務依被告二人所述係在八十七年二月至同年十月中旬間，被
    告二人於八十七年十月二十八日就系爭土地訂立土地所有權移轉買賣契約書，並
    委由王文宏持土地登記申請書向南投縣稅捐稽徵處埔里分處申報土地增值稅之核
    課，此有土地買賣所有權移轉契約書、土地登記申報書在卷可考，足見被告二人
    於訂立買賣所有權移轉契約書時，告訴人尚未取得本票准予強制執行或假扣押之
    裁定，則被告二人如何能預見告訴人將取得對被告丙○○之財產為強制執行之處
    分，而得事先制作不實之買賣契約？益見被告二人之前確有借款債務，後有買賣
    系爭土地之實，以解決二人間債務之情事，應屬無疑，要無因被告二人於偵查中
    給付之次數、金額、在場人，在記憶上有所出入及說詞不一，遽認其買賣之情事
    係屬虛偽，則被告二人間既有買賣系爭土地之實，則其等訂立土地所有權移轉契
    約，並委託代書王文宏以買賣為原因，原因發生日期八十七年十月二十八日，向
    地政事務所登記移轉所有權，自難謂有何明知為不實之事項委託不知情之代書，
    而使公務員登載不實偽造文書之犯行，此外，復查無其他積極證據足認被告二人
    確有公訴人所指之犯行，原審判決以被告丙○○、甲○○二人犯罪不能證明，而
    諭知被告丙○○、甲○○二人均無罪，經核並無不合，檢察官據告訴人請求上訴
    仍執前詞指摘原審判決不當，為無理由，應予駁回。
據上論結，應依刑事訴訟法第三百六十八條，判決如主文。
本案經檢察官乙○○到庭執行職務。
中      華      民      國      九十     年       二      月     十五   日
                                    臺灣高等法院臺中分院刑事第三庭
                                         審判長法  官  方  艤  駐
                                                法  官  劉  連  星
                                                法  官  胡  忠  文
右正本證明與原本無異。
不得上訴。
                                                書記官  粘  銘  環
中      華      民      國      九十     年       二      月     十六   日
                                                                        Ｉ


司法院資訊處製作；財團法人民間司法改革基金會備份。
